【裁判字號】    99,上易,24
【裁判日期】    990720
【裁判案由】    清償債務
【裁判全文】
臺灣高等法院民事判決                  99年度上易字第24號
上  訴  人  乙○○
訴訟代理人  王東山律師
複  代理人  李美寬律師
            許富雄律師
被  上訴人  丁○○○
訴訟代理人  葉春生律師
上列當事人間清償債務事件，上訴人對於中華民國98年11月30日
臺灣臺北地方法院98年度訴字第1484號第一審判決提起上訴，本
院於99年7月6日言詞辯論終結，判決如下：
    主      文
上訴駁回。
第二審訴訟費用由上訴人負擔。
    事實及理由
一、上訴人主張：被上訴人於民國94年4月2日向上訴人借款新臺
    幣（下同）50萬元，並提供其所有之臺北市○○街73巷56弄
    25號4樓房屋為借款擔保，簽訂抵押權契約（下稱系爭契約)
    ，約定被上訴人應於每月 2日支付上訴人利息1萬5,000元，
    若連續 3個月積欠利息不付，則無條件同意讓渡上開房屋之
    權利予上訴人，並騰空交屋；嗣被上訴人又於94年 5月19日
    再向上訴人借款30萬元，雙方再簽訂抵押權契約附約（下稱
    系爭契約附約），重新議定借款金額為80萬元，並仍以上開
    房屋為擔保，被上訴人承諾於每月20日支付利息2萬4,000元
    ，其餘擔保條件同前。詎被上訴人借得80萬元後，連續 3個
    月未支付利息，爰依消費借貸之法律關係，求為判命被上訴
    人返還上開金額，及自98年6月1日起至清償日止，按年息5%
    計算之利息等語。原審為上訴人敗訴之判決，上訴人不服，
    提起上訴，上訴聲明：(一)原判決廢棄；(二)被上訴人應給付上
    訴人80萬元及自98年 6月21日起至清償日止，按年息5%計算
    之利息。
二、被上訴人則以：兩造間無消費借貸法律關係存在，就系爭契
    約及附約之內容觀之，並未明記載被上訴人有向上訴人告貸
    之意旨，亦無上訴人有交付80萬元予被上訴人之事實。該80
    萬元實為被上訴人配偶林龍標積欠上訴人之賭債，而林龍標
    業已陸續償還100萬5,000元予上訴人等語，資為抗辯。於本
    院答辯聲明：上訴駁回。
三、查上訴人主張兩造於94年4月2日簽立系爭契約，約定被上訴
    人提供其所有臺北市○○街73巷56弄25號 4樓房屋作為支付
    50萬元之擔保，約定被上訴人應於每月2日支付上訴人利息1
    萬5,000元，若連續3個月積欠利息不付，則無條件同意讓渡
    上開房屋之權利予上訴人，並騰空交屋；嗣又於94年 5月19
    日簽訂系爭契約附約，重新議定擔保金額為80萬元，被上訴
    人承諾於每月20日支付利息2萬4,000元等事實，業據其提出
    系爭契約及附約（原審卷第24、25頁）為證，並為被上訴人
    所不爭執，應堪信為真。
四、上訴人主張被上訴人向其借款80萬元未還等情，惟為被上訴
    人所否認，並以前開情詞置辯。經查：
  (一)按稱消費借貸者，謂當事人一方移轉金錢或其他代替物之所
    有權於他方，而約定他方以種類、品質、數量相同之物返還
    之契約，民法第474條第1項定有明文。次按當事人主張有利
    於己之事實者，就其事實有舉證之責任，為民事訴訟法第27
     7條本文所明定。是於請求履行債務之訴，除被告自認原告
    所主張債權發生原因之事實外，應先由原告就其主張此項事
    實，負舉證之責任，必須證明其為真實後，被告於其抗辯事
    實，始應負證明之責任，此為舉證責任分擔之原則（最高法
    院43年台上字第377號判例意旨參照)。又稱消費借貸者，於
    當事人間必本於借貸之意思合致，而有移轉金錢或其他代替
    物之所有權於他方之行為，始得當之。是以消費借貸，因交
    付金錢之原因多端，除有金錢之交付外，尚須本於借貸之意
    思而為交付，方克成立。倘當事人主張與他方有消費借貸關
    係存在者，自應就該借貸意思互相表示合致及借款業已交付
    之事實，均負舉證之責任。本件上訴人主張被上訴人於95年
    4月2日及同年 5月19日分別向其借款50萬元及30萬元，為被
    上訴人所否認，按諸上開說明，自應先由被上訴人就兩造間
    存有消費借貸契約關係，即消費借貸之意思表示合致及金錢
    之交付，負舉證之責，必於上訴人就消費借貸契約關係舉證
    證明後，被上訴人始就其所辯，負證明之責。
  (二)上訴人雖提出系爭契約及附約為證，惟系爭契約記載：「立
    契約書人：丁○○○(即被上訴人)、乙○○(即上訴人)（以
    下簡稱甲方、乙方），茲就坐落臺北市○○街73巷56弄25號
     4樓之標的物，甲方提供給乙方作為擔保支付新臺幣伍拾萬
    元整之憑據，雙方就抵押權內容，協議如下：…」（原審卷
    第24頁），附約記載：「立契約書人：丁○○○、乙○○（
    以下簡稱甲方、乙方），雙方約定如下：一乙方同意甲方每
    月20日支付利息新臺幣貳萬肆仟元整。二原前項民國94年 4
    月 2日訂定之抵押權契約，原乙方之權利總金額為新臺幣伍
    拾萬元整，今雙方重新議定為新臺幣捌拾萬元整。三前項契
    約之其他約定內容不變」（原審卷第25頁）。然並無被上訴
    人向上訴人借款之文句，僅能證明被上訴人有提供上開房屋
    擔保支付80萬元本息，至於支付該80萬元本息之原因，則未
    能以之證明，且其所提供之房屋，究係擔保自己或他人之債
    務，亦未能從契約文句中看出，良以被上訴人願意支付金錢
    之原因多端，即如被上訴人所辯係承諾清償其夫林龍標積欠
    之賭債等語，亦非無可能，是系爭契約及附約並不足以證明
    兩造就該80萬元有消費借貸之意思表示合致。又證人即書寫
    系爭契約及附約之承辦代書丙○○雖證稱系爭契約及附約內
    容為兩造所講好，依渠等口述及詢問後所書寫，兩造之間為
    借貸契約，系爭契約書之甲方(被上訴人)就是借款人，因為
    他們二人說要借這個錢云云(本院卷第50至52頁)。然其為專
    業代書，並經國家考試及格，有其名片影本在卷可稽（原審
    卷第24頁），兩造簽約時之債權債務關係果為借貸契約，何
    不寫明，且系爭契約及附約之名稱為「抵押權契約」、「抵
    押權契約附約」，依其專業素養，應知有擔保債權存在，而
    擔保債權為何，應於系爭契約及附約載明，惟觀諸系爭契約
    及附約，實看不出擔保之債權為何，足見其所證兩造間為借
    貸契約云云，為其事後臆測之詞，不足採信。
  (三)上訴人雖另舉證人林淑娟、甲○○及倪雯真以資證明被上訴
    人向其借用80萬元及已將款項交付等情。惟查：
  1.上訴人於原審陳稱其交付予被上訴人之款項來源，係來自其
    所投資之日誠中古車行及參與合會之積蓄云云（原審卷第45
    頁）。又稱：他向我借錢，因為他說有工程款需要支付，只
    有簽抵押權契約書（即系爭契約），是在代書那邊簽約，其
    他的借據與本票都沒有，80萬元是分兩次，第一次是在94年
    4 月，先去代書那簽完系爭契約，當天下午給他現金50萬元
    ，在一個叫小王(即甲○○)的家，因為林龍標與被上訴人常
    去那邊泡茶，當場有五、六個人在場，林淑娟有在場，林淑
    娟常去那邊，當天沒有事先約好，給錢的時候林淑娟有看到
    ，錢是放在客廳茶几上，林龍標收走當場點錢，被上訴人在
    旁邊看；後來林龍標又向我說月底到了，工錢沒有辦法發，
    在同年五月中旬，又向我借30萬元，所以又到代書那邊寫系
    爭契約附約，簽好後當天在小王那邊給30萬元，林淑娟在場
    ，林淑娟當天去小王那邊找我，那天我們約好要去爬山，要
    去那裡爬山，我忘了，我們就到中和土地公廟那邊去走，我
    騎摩托車載林淑娟去的，30萬元交給林龍標與被上訴人，這
    次是林龍標點，只有點三疊就拿走了，沒有一疊一疊點；80
    萬元是被上訴人夫妻一起來借的，兩夫妻一起到代書那邊簽
    約云云（原審卷第84頁反面至85頁反面）。另於本院陳稱：
    二次借款係叫其女兒倪雯真從車行拿週轉金借給被上訴人夫
    妻，交付借款時，被上訴人夫婦、我、甲○○都在，我女兒
    （倪雯真）送錢過來，他們都有看到；系爭契約及附約是在
    丙○○代書處所簽，簽約時有林龍標、被上訴人、甲○○及
    我在場；去代書那邊寫好，再回來拿錢，所以沒有再寫借據
    或本票；借錢之前有與女兒提一下，她不同意，我罵她，後
    來我打電話給她才拿來；借錢之前有向倪雯真說第 1次借50
    萬元、第2次30萬元云云(本院卷第45頁反面至47頁反面)。
  2.證人林淑娟原審證稱：知道被上訴人夫妻向上訴人借錢，第
    一次借50萬元，我在小王（即甲○○）家有看過他們在講錢
    的事，原告同意借錢，就請其女兒騎車拿錢過來，50萬元拿
    來後，是林龍標點錢，被上訴人也有點錢；我去的時候看到
    被上訴人夫妻，正在與上訴人商量借錢，我當天是偶然到小
    王家的，從上訴人同意借錢到她女兒拿錢過來這段時間都在
    場，之後我就先離開了，後面的事我就不知道了；我在桌上
    看過一些要借錢的資料，他們是當場簽契約的，當場簽的就
    是系爭契約，我只有看到這份文件；借30萬元當天，我與小
    王約要到他家去摘藥草，那次我沒有與人約，是剛好去就碰
    到，去的時候看到被上訴人夫妻向上訴人借錢，上訴人當場
    同意，錢是怎麼來的我不知道，當場看到被上訴人夫妻兩人
    都在點鈔票，他們是一張張點，沒有看到簽書據；二次到小
    王家看到借錢，都是自己去的，沒有與人約；看完上訴人交
    付30萬元後，自己一個人騎車回家；50萬元部分我更正，我
    是當場有看到，但沒有看到當場簽約云云（原審卷第87頁正
    面至88頁反面)。
  3.證人甲○○於本院證稱：第一份契約（即系爭契約）是在代
    書那邊簽，第二份契約（即系爭契約附約）是在我家簽的；
    （法官問：你說第二次抵押權契約附約是在你家簽的？）對
    ，（法官問：是否確定？）確定，（法官：上訴人、被上訴
    人、代書丙○○都說第二次附約是在代書處簽的，有無意見
    ？）那麼久我忘記了，因為我只有去過代書那邊一次；第一
    筆50萬元是否在我家談的，忘記了；上訴人有將錢交給被上
    訴人，我有看到上訴人來我家，用一個信封包著，印象中一
    、二次；錢好像都是林龍標借的，因為林龍標比較有跟我們
    泡茶，開口向我調錢的也是林龍標；上訴人的女兒只到門口
    ，把錢拿給上訴人就離開了，上訴人女兒拿錢來時，被上訴
    人是否在場已忘記了；第一份契約簽完時，上訴人有把錢交
    給林龍標，上訴人是當場拿錢出來或叫人拿錢來，已忘記了
    ；第二次（即附約）改成80萬元是在我家改的，我在場，為
    何改成80萬元我忘記了，為什麼簽二次約我不知道；據我所
    知是林龍標要借錢；我沒有看到點錢云云（本院卷第53頁正
    面至54頁反面)。
  4.證人倪雯真於本院證稱：94年 4月間媽媽(即上訴人)有說有
    人要借錢，50萬元那次，是我送錢去甲○○家的，送之前林
    龍標有與我通話拜託我；我有進到甲○○家裡，把錢放在桌
    上，林龍標有寫字條給我，還有停車場的資料，我本來說不
    用，媽媽說要收，字條本來放我這裡，後來林龍標沒有還錢
    的候，我把字條交給媽媽；我進去後(甲○○家)後大家坐在
    一起，我沒有看到林龍標拿走，但他寫字條給我，我認為錢
    是林龍標拿走；甲○○家有泡茶，林龍標簽完後我就走了，
    約喝一杯茶的時間；我媽媽有先跟我提過（借錢的事），但
    是我不要，林龍標在電話中有先講過，本人在甲○○家時有
    跟我拜託過，我才答應的；30萬元部分，我按電鈴媽媽出來
    ，把錢交給我媽媽，我沒有進去；拿50萬元到甲○○家時，
    被上訴人不在裡面，印象中林龍標有點錢，有我媽媽、甲○
    ○、林龍標在場，好像沒有其他人；第 1次50萬元是特地去
    領的，第 2次也是，本來手上現金不夠，其他再用領的；沒
    有要求林龍標提供擔保品，但林龍標說停車場就是擔保品；
    50萬元是銀行領出來一疊一疊，林龍標依一般數鈔票方式點
    ，數完就說對，看他數完才離開；林龍標寫的字條，類似借
    條，跟我借了多少錢這樣子；錢不是當天領，是從台新銀行
    領，除身上以外的錢，不夠的部分一次領；二次送錢都是走
    路去的云云（本院卷第56頁反面至60頁正面)。
  5.由上開上訴人於原審及本院之陳述，可知其就款項來源，於
    原審稱日誠中古車行之投資款及參與合會之積蓄，於本院稱
    皆係請倪雯真取自上開車行之週轉金，已有差異，其陳稱交
    付30萬元當日與林淑娟約好一起去爬山，之後騎機車載林淑
    娟去土地公廟走走云云，亦與林淑娟證述上訴人出借30萬元
    當日與甲○○約好去他家摘藥草，未與他人約，看完上訴人
    交付30萬元後，即自行離開云云，顯不相符；又其所述除在
    代書處簽系爭契約及附約外，並無再簽立借據或本票，亦與
    倪雯真證稱交付50萬元時，林龍標有寫類似借條之字據，並
    交付停車場之資料以為擔保云云不符，足見上訴人前開所述
    ，並非可採。再證人林淑娟證述內容除上開與上訴人所述不
    符外，其證稱交付50萬元當場在甲○○家簽立系爭契約，嗣
    又改稱沒有看到，前後明顯不符，亦與系爭契約實係於丙○
    ○代書處簽署相異，且其證稱倪雯真騎機車到甲○○家，亦
    與倪雯真證述係走路到甲○○家不符，又其證述何人點錢，
    點錢之情形亦與上訴人所稱不符，林淑娟之上開證詞，亦不
    足採。又甲○○證稱系爭契約附約係在其家中所簽，與兩造
    、證人丙○○所述不符，經本院提示兩造及丙○○所述後，
    改稱忘記了等語，其後多數證詞，稱已忘記了，而其所述倪
    雯真送錢至其住處之經過與倪雯真所證不符，是其證詞亦不
    可採。又證人即被上訴人之女兒倪雯真所證送錢至甲○○住
    處及點錢之經過等節，與上訴人、林淑娟及甲○○所證不符
    外，其證稱出借之款項係自台新銀行領出云云，亦與事實不
    符，此由上訴人嗣聲請調閱倪雯真設於台新銀行景平分行帳
    戶、倪雯真前夫韓傅原設於安泰銀行板橋分行帳戶及倪雯真
    姊夫黃嘉偉設於彰化銀行中和分行帳戶之交易明細，即昭然
    甚明，況上開黃嘉偉之帳戶，上訴人尚不知帳號，亦與常情
    有違，且由上開三銀行檢送之資料，倪雯真台新銀行帳戶於
    第一次借款之95年4月2日時尚未開戶設立，第二次借款之同
    年5月19日前之5月間，僅有5月4日現金存款18萬元一筆交易
    ，韓傅原之帳戶於同年3月16、18、21及22日分別領款2萬元
    、1萬元、1萬5,000元及2萬5,000元，3月31日有證券交易支
    出14萬0,700元，同年5月1日至19日之間則無交易紀錄，黃
    嘉偉之帳戶同年3月15日至5月19日間之交易雖有多筆，但現
    金提款部分最多不過13萬元，有上開銀行復本院函文在卷可
    查(本院卷第77、78、80至82、84至88頁)，均不足以證明於
    95年4月2日及 5月19日前有提領50萬元、30萬元交付予被上
    訴人。綜上所述，證人林淑娟、甲○○及倪雯真之證詞，多
    有矛盾不符之處，不足以證明兩造間有消費借貸關係存在。
    又因上開證人證稱借款及收受款時，林龍標均參與其事，甚
    至甲○○及倪雯真皆證稱借款者為林龍標，上訴人改稱被上
    訴人與林龍標共同借款云云，除益證其起訴之主張不可採外
    ，因上開證人之證詞矛盾之處甚多，且尚乏佐證，上訴人主
    張被上訴人與林龍標共同借款云云，自亦不足採。
  (四)此外，上訴人復未能提出其他證據，證明兩造間就該80萬元
    確有消費借貸之意思表示之合致及金錢之交付，其依消費借
    貸關係請求被上訴人返還該80萬元，即非有據。
五、綜上所述，上訴人主張被上訴人向其借用80萬元云云，為不
    足採。從而，上訴人主張本於消費借貸關係，請求被上訴人
    給付80萬元，即屬無據，不應准許；其假執行之聲請亦失所
    附麗，應併駁回。原審為上訴人敗訴之判決，及駁回其假執
    行之聲請，核無不合。上訴意旨指摘原判決不當，求予廢棄
    改判，為無理由，應予駁回。
六、本件事證已明，兩造其餘攻擊防禦方法及未經援用之證據，
    經審酌後，均無礙前述認定，無一一論述之必要，併予敘明
    。
七、據上論結，本件上訴為無理由。依民事訴訟法第449條第1項
    、第78條，判決如主文。
中    華    民    國    99    年    7     月    20    日
                    民事第11庭
                        審判長法  官  鄭雅萍
                              法  官  詹文馨
                              法  官  劉坤典
正本係照原本作成。
不得上訴。
中    華    民    國    99    年    7     月    20    日
                              書記官  劉育妃

司法院資訊處製作；財團法人民間司法改革基金會備份。
